【裁判字號】    97,上更(二),274
【裁判日期】    980226
【裁判案由】    貪污治罪條例
【裁判全文】
臺灣高等法院刑事判決             97年度上更(二)字第274號
上  訴  人
即  被  告  乙○○
選任辯護人  尤伯祥律師
上  訴  人
即  被  告  丁○○
選任辯護人  羅秉成律師
            黃振洋律師
上  訴  人
即  被  告  張芳溢
義務辯護人  李克強律師
上列上訴人等因貪污治罪條例案件，不服臺灣宜蘭地方法院94年
度訴字第280號，中華民國95年8月8日第一審判決（起訴案號：
臺灣宜蘭地方法院檢察署94年度偵字第819、840號），提起上訴
，判決後，經最高法院第二次發回更審，本院判決如下：
    主  文
原判決撤銷。
乙○○、丁○○、甲○○均無罪。
    理  由
一、公訴意旨略以：乙○○於民國九十三年六月間任職於行政院
    海岸巡防署海洋巡防總局北部地區機動海巡隊（下稱北部地
    區機動海巡隊）擔任三組隊員；劉偉德於九十三年六月間任
    職於行政院海岸巡防署海洋巡防總局澳底海巡隊擔任查緝組
    隊員；甲○○則於九十三年六月間任職於北部地區機動海巡
    隊擔任三組隊員，三人均係依據法令從事公務之人員。緣於
    九十三年六月十日晚間十時許，乙○○接獲線民即綽號「阿
    水」之真實姓名年籍不詳男子以電話告知，稱宜蘭縣大溪漁
    港有一艘「立有十一號」漁船有走私之行為，乙○○隨即聯
    絡劉偉德、甲○○二人前往宜蘭縣大溪漁港欲查緝「立有十
    一號」漁船走私洋菸案件。乙○○、劉偉德二人於隔日（六
    月十一日）凌晨一、二時許駕車到達大溪漁港，發現行政院
    海岸巡防署臺北機動查緝隊（下稱臺北機動查緝隊）查緝員
    戚秀國（具軍人身分，所涉偽造文書案件，經國防部高等軍
    事法院判決無罪確定)亦接獲相同線報而到場欲查緝該走私
    案件，雙方均欲爭取主偵地位，經私下協調後由戚秀國取得
    主偵地位，乙○○所屬之北部地區機動查緝隊則屬協辦性質
    ，復於同日上午五時許，由臺北機動查緝隊破艙查獲「立有
    十一號」漁船載運走私洋菸共二百九十九箱，惟乙○○、劉
    偉德、甲○○三人竟基於意圖為自己不法所有之犯意聯絡，
    於同日上午九時許，先由甲○○駕駛其所有車牌號碼八Ｄ—
    五０七一號廂型車至大溪漁港，再由乙○○以協助取樣送驗
    為由，命在場協助查緝該私菸案件之行政院海岸巡防署北部
    地區巡防局岸巡一二大隊（下稱岸巡一二大隊）海巡兵多人
    ，將自「立有十一號」漁船上查獲搬運下船私菸二百九十九
    箱中之十八箱搬至甲○○所駕駛之廂型車上，搬運完畢後，
    乙○○、劉偉德、甲○○三人即分別駕車離去，並將上開私
    菸十八箱予以侵占入己，未送至相關單位取樣化驗，所得之
    不正利益至少達新台幣（下同）十四萬零四百元以上。嗣經
    行政院海巡署接獲檢舉，始發現臺北機動查緝隊報告本署偵
    辦之「立有十一號」漁船走私案件，僅移送扣案未稅洋菸二
    百八十一箱，而未包括遭乙○○、劉偉德、甲○○三人以取
    樣送驗為由載運之十八箱未稅洋菸，始查知上情。因認被告
    三人共同涉犯貪污治罪條例第六條第一項第三款之侵占職務
    上持有之非公用私有財物罪嫌。
二、程序方面：按傳聞法則之重要理論依據，在於傳聞證據未經
    當事人之反對詰問予以核實，乃予排斥，惟若當事人已放棄
    對原供述人之反對詰問權，於法院審判時表明同意該等傳聞
    證據可作為證據，基於證據資料愈豐富，愈有助於真實發現
    之理念，並貫徹刑事訴訟法修法加重當事人進行主義之精神
    ，確認當事人對於證據能力有處分權之制度，傳聞證據經當
    事人同意作為證據，法院認為適當者，亦得為證據。另當事
    人於調查證據時，對於傳聞證據表示「沒有意見」、「不用
    再傳喚詰問」，而未於言詞辯論終結前聲明異議 (Without
    Objection) ，應視為已有將該等傳聞證據採為證據之同意
    ，此刑事訴訟法第159條之5定有明文。本案被告及其辯護人
    於本院上訴審準備程序已表示對卷內人證及物證之證據能力
    均無意見 (上訴卷第45、46頁)。本院審理時，被告以外之
    人於審判外之陳述即證人丙○○、陳勇安、陳建興、張華東
    之陳述，被告及其辯護人均未爭執其證據能力，依刑事訴訟
    法第159條之5第2項規定，應視為被告已同意本案相關之傳
    聞證具均可作為證據。又本院審理時，對於被告以外之人即
    證人戚秀國、阮恬芸、邱圳益、邱泰湘、李繼材、吳萬春、
    黃郁程、李仲凱、梁國廣、李加農、鄭啟宏、傅冠澄等於偵
    查中經具結向檢察官所為之陳述，並無顯不可信之情況，且
    被告及辯護人亦均未爭執證據能力，依刑事訴訟法第159條
    之1第2項之規定，得作為證據。本院斟酌本案卷內之證據並
    非非法取得，亦無證明力明顯過低之情形，且經原審法院及
    本院於審判期日依法進行證據之調查、辯論，被告於訴訟上
    之程序權，已受保障，均得採為證據，合先敘明。
三、按犯罪事實應依證據認定之，無證據不得認定犯罪事實，刑
    事訴訟法第一百五十四條第二項定有明文。又犯罪事實之認
    定，應憑真實之證據，倘證據是否真實尚欠明顯，自難以擬
    制推測之方法，為其判斷之基礎 (最高法院53年台上字第65
    6號判例參照)。
四、公訴人認被告三人涉犯侵占職務上持有之非公用私有財物罪
    嫌，係以被告三人之供述，證人戚秀國、李繼材、傳冠澄、
    梁國廣、李仲凱、黃郁程、吳萬春、鄭啟宏、林岳城、楊源
    發、侯松谷、阮恬芸、邱泰湘、李加農、白皇皆、丙○○、
    陳勇安等人之證述，現場模擬照片、蒐證錄影帶、扣押收、
    扣押物品目錄表及財政部基隆關稅局94年6月23日機普緝字
    第0941015802號函等為據。
五、訊據上訴人即被告乙○○、甲○○、丁○○固不否認分別依
    序為北區機動海巡隊三組副組長、隊員及澳底海巡隊三組隊
    員，均負責外勤偵查緝私業務，有於上揭時地將自立有十一
    號漁船查獲走私香菸18箱，搬至甲○○所有之車號8D─5071
    號型車後離去等情，惟均堅決否認有何侵占職務上持有之非
    公用私有財物犯行，被告乙○○辯稱；伊與戚秀國欲爭取本
    件走私案主偵地位而產生歧見，雖曾指示甲○○先將查獲之
    18箱走私香菸載回隊部進行採樣送鑑程序，但隨後即與戚秀
    國協調並劃分績效分配比例後，同意由臺北機動查緝隊取得
    主偵權，便立刻去電聯絡甲○○將該18箱走私香菸載回大溪
    漁港，置回其餘查獲之走私香菸中，並未侵占該18箱走私香
    菸。又本件查緝與搬運過程，因現場十分混亂故未在現場實
    際進行清點作業，實無法確定自立有十一號漁船查獲之走私
    香菸總數，自無法據以推論甲○○未將該18箱走私香菸載回
    現場，而認伊等有共同侵占犯行云云；被告甲○○辯稱：伊
    係受乙○○指示而駕駛所有廂型車載運18箱走私香菸回隊部
    ，擬先進行取樣送鑑程序，至於主偵權能否取得，則由乙○○與戚秀國協調處理，伊並未參與，且在載離該18箱走私香
    菸後不到10分鐘，因接獲乙○○來電表示本案件已協調由軍
    方主辦，便駕車載回，並與軍方人員共同卸下該18箱香菸，
    與自立有十一號漁船查獲之走私香菸擺放一起云云；被告丁○○則辯稱：伊確有與軍方人員共同將走私香菸搬上甲○○
    駕駛之廂型車，但係依照長官乙○○之指示而為，當時乙○○係表示搬運之目的，係要送驗並爭取主偵權，且經在場有
    權責決定之人之同意方才載走，並非出於侵占之意，況伊與
    乙○○、甲○○不同單位，當日僅係受邀前往協助查緝，其
    後之處理過程並未參與並不知悉，何來侵占情事。伊在警詢
    中所供甲○○將私菸載回查獲現場，伊有幫忙卸貨以及伊在
    警詢時所畫現場圖是亂畫的，並不正確。我當時聽到他們說
    香菸是被強行載走，我怕被牽連，所以自作聰明就說香菸有
    載回現場，實際上甲○○有無把香菸載回來我並不清楚，我
    當時人在附近休息等語。
六、經查：
(一)上揭時、地立有十一號漁船載運未稅洋菸走私入境，案經台
    北機動查緝隊等單位當場查獲等情，業經證人即船長丙○○
    、船員陳勇安、陳建興、張華東等供述綦詳，並有自願受搜
    索同意書、切結書、通知書、扣押筆錄、行政院農業委員會
    漁業署93年6月29日漁二字第0931218178號函在卷可佐。依
    搜索扣押筆錄所載，本件走私未稅洋煙共281箱 (14萬零500
    包)。依財政部基隆關稅局94年6月23日機普緝字第09410158
    02號函，私煙共281箱，139，300包，完稅價格共計232萬4
    ，460元 (94年偵字第840號卷第135頁)。又本件經檢舉有侵
    占私煙後，行政院海岸巡防署有聲請對被告等人核發通訊監
    察書及搜索、扣押，然均未查獲有侵占私煙之相關事證，有
    通訊監察聲請書、搜索、扣押筆錄、目錄表等在卷可稽。證
    人即興旺菸酒行會計賴貞君於偵查中亦證稱：乙○○沒有拿
    私菸賣給我，也沒有提及載私菸取樣化驗之事等語(94年偵
    字第840號卷第120頁)，已乏被告等人侵占私菸販售他人之
    積極事證。
(二)證人即臺北機動查緝隊查緝員戚秀國於偵查中結稱：93年6
    月10日晚上8點多，我朋友綽號「阿水」打我手機說宜蘭大
    溪漁港有一艘立有十一號漁船有走私洋菸，我抵達大溪漁港
    並與阮恬芸、岸巡一三大隊機動組四人、安檢所三、四人共
    同登上立有十一號漁船進行安檢時，起初並未發現走私物品
    ，但向安檢所商借窺視鏡設備後，便自通氣孔查見防水包裝
    之箱子，數量不清楚，經請船長說明並開啟密艙，才發現走
    私香菸，隨後再委請岸巡一二大隊及岸巡一三大隊派兵支援
    ，搬運走私香菸工作亦由岸巡一二大隊及岸巡一三大隊之人
    員負責等語 (94年他字第42號卷，下稱他字卷第164頁)，證
    人即臺北機動查緝隊辦事員阮恬芸於偵查中結稱：本件係邱
    圳益及張宇翔先發現走私香菸，破艙亦由岸巡總隊人員負責
    等語，證人即當時任職第一岸巡總隊近岸巡防艇組副小組長
    之邱圳益於偵查中結稱：93年6月11日凌晨1、2時許，接獲
    機動組組長施昌祚通知大溪漁港有走私案件，請其前往支援
    後，便搭乘李繼材駕駛之車輛，與施昌祚在當日凌晨3、4時
    許抵達大溪漁港；其等於同日清晨5、6時許立有十一號漁船
    報關出港之際，利用安檢機會登船檢查，並經其由廚房通氣
    孔查見走私香菸之防水塑膠袋，但船主原本不承認，經溝通
    後才開艙，本件應為臺北機動查緝隊負責主偵，而搬運走私
    香菸工作則由岸巡士兵負責等語。可知本件查緝立有十一號
    漁船內藏走私香菸乙案，乃由臺北查緝隊主導偵辦。惟依被
    告乙○○於偵查中供述：本件是線民「阿水」報的，於93年
    6月10日晚上以行動電話跟我聯絡，說大溪漁港有一艘立有
    十一號漁船有走私洋菸情形，現正在港內。我到的時候現場
    有戚秀國跟其他三、四個人都在台九線埋伏，因為我的線民
    也有通知戚秀國，要戚秀國先到現場監控，在整個實施安檢
    之前，我本來表示爭取主偵，但戚秀國說先查了再說等語(
    他字卷第189頁)，可知，本件查緝走私案，被告乙○○亦有
    在爭取主偵地位甚明。嗣查扣私菸一批，而被告乙○○即以
    取樣送鑑名義，指示被告甲○○、丁○○及岸巡士兵搬運18
    箱至被告甲○○駕駛之廂型車後，由被告甲○○駕車離去大
    溪漁港之事實，復據證人戚秀國、吳萬春、黃郁程、傅冠澄
    、梁國廣、李加農、鄭啟宏等分別於偵審中供明外，且為被
    告等三人自承無訛，記明在卷，被告三人確有載走18箱香菸
    之事實，應可確定。又證人戚秀國於偵查中證稱：乙○○有
    過來問我幫忙送驗及搬運的事情，我並沒有反對，我知道他
    們有搬運上車等語 (他字卷第165頁)，可知，被告三人載走
    私菸之際，係有經主偵人戚秀國同意。本案爭執點，厥在於
    本件走私香菸數量究為281箱，抑或299箱？被告三人載走18
    箱香菸後，是否有載回香菸起岸現場？如未載回，是何時易
    持有為所有，而構成侵占罪責？
(三)被告乙○○、甲○○自警詢起即一致供稱：甲○○載走18箱
    走私香菸未久即依被告乙○○之指示載返原地，卸回其餘置
    放之走私香菸中等語。嗣於原審經將被告轉換為證人身分詰
    問，被告乙○○證稱：我與戚秀國聯繫後，同意績效分配的
    方式，由戚秀國取得主偵地位，所以我叫甲○○將車開回，
    他與士兵將菸卸下，劉偉德有無在車旁，我沒有特別注意等
    語 (原審卷二第165頁)；被告甲○○證稱：我依被告乙○○
    指示要把私菸載回隊部，路上乙○○打電話給我，說台北查
    緝隊那邊要主偵，要我把菸載去，我就載回去，我載出去載
    回約十分鐘，卸菸約十分鐘，詳細時間不確定，但都很短暫
    ，是阿兵哥幫我把菸搬下車等語 (原審卷第157頁、158頁)
    。二人證詞均相一致，尚無瑕疵可指。至被告丁○○於警詢
    供稱：甲○○載走私菸後，大概一、二十分鐘，再回到碼頭
    將私菸卸下，交給誰我不清楚，我只負責幫忙搬等語 (警卷
    第54頁)；嗣於偵查中供稱：甲○○廂型車有回到現場，我
    在睡覺，我並不清楚，經檢察官訊以：幾點回到現場，回到
    現場做何事？則保持沈默不語(他字卷第178頁)，於原審準
    備程序供稱：查獲當時我已經二十四小時沒有睡覺，我將私
    菸搬上車之後，我去附近休息，後來車子有無回來我也不能
    確定等語 (原審卷第19頁)。嗣於本審供稱：在警詢中所供
    甲○○將私菸載回查獲現場，伊有幫忙卸貨以及伊在警詢時
    所畫現場圖是亂畫的，並不正確。我當時聽到他們說香菸是
    被強行載走，我怕被牽連，所以自作聰明就說香菸有載回現
    場，實際上甲○○有無把香菸載回來我並不清楚，我當時人
    在休息等語 (本審卷第214頁)。是被告丁○○於警詢之供述
    及繪圖與事實不符，自不可採。又卷附被告二人所繪製甲○○廂型車返回下貨位置現場圖所示：被告甲○○所繪製者，
    查獲私菸堆放位置在岸巡大隊大卡車側面，甲○○廂型車與
    岸巡大卡車緊臨成直角型態置放，旁有漁販車數部（見同上
    卷宗第130頁、第136頁）；被告乙○○所繪製者，查獲私菸
    堆放位置在漁貨中心內，甲○○廂型車斜放漁貨中心旁與岸
    巡隊大卡車遠離，中間隔有多輛漁貨車（見本院上訴卷第
    153 頁），被告二人所繪並無大異，且被告乙○○係於95年
    12月13日作證所繪，距案發之93年6月11日已相隔二年半，
    自難期完全一致，自不能以上開繪圖略有出入情形，資為不
    利於被告之認定。又被告乙○○、甲○○均係海巡隊員，查
    緝走私本可依查獲數量，參與分配獎金，且其等搬走私菸18
    箱之際，有向戚秀國告知，且由海巡隊員多人幫忙搬運上車
    ，可謂眾目睽睽，縱係至愚，亦不敢如此明目張膽地將私菸
    侵吞，實難認其等有侵占之動機。另被告丁○○當時係行政
    院海岸巡防署海洋巡防總局澳底海巡隊擔任查緝組隊員，行
    政院海岸巡防署海洋巡防總局澳底海巡隊擔任查緝組則係該
    局北部地區機動海巡隊副組長，分屬不同隊部，當日僅係臨
    時受乙○○之指示前往現場支援，於搬香菸至甲○○車上後
    ，即因一日未睡而至附近休息，不知甲○○有無將私菸運回
    之情事，已如上述，縱被告乙○○、甲○○有侵占私菸情事
    ，亦不能僅以其有參與將私菸搬上甲○○之廂型車乙節，遽
    認其與被告乙○○、甲○○有何犯意聯絡可言。
(四)證人戚秀國於偵查中證稱：93年6月11日晚間其向分隊長梁
    國廣報告18箱走私香菸遭乙○○載離之事，梁國廣指示其進
    行瞭解，其便去電乙○○，乙○○表示會處理，數天後因林
    俊熙局長提及此事，其回報乙○○已在處理，之後便未再回
    報任何事等語 (他字卷第165頁)，核與證人即臺北機動查緝
    隊分隊長梁國廣於偵查中結證：黃郁程向其告知海巡隊以取
    樣名義利用廂型車載走18箱走私香菸後，即指示戚秀國處理
    ，戚秀國回報：海巡隊會處理，之後其認戚秀國會處理此事
    ，便未再追問等語 (同上卷第140頁)之情節，大致相合。惟
    證人戚秀國於原審證稱：有向分隊長梁國廣報告，他說再暸
    解看看，要我去暸解，我打電話問乙○○，他說有處理，且
    菸已搬回來，----12大隊移交給我們隊上的數量是281箱，
    是否包括乙○○載走的18箱，我就不確定，經詢以：你不確
    定，為何記載總數量281箱？答稱：因為過程中有聽說乙○○有把私菸載回來，我聽現場士兵說的，但是誰說的，我不
    知道等語 (原審卷二第18頁、19頁)。嗣於本院審理時亦證
    稱：打電話給乙○○是後來打的，就是處理香菸問題隔一、
    二天，因為我要處理香菸事宜，我打電話給乙○○，他說他
    有載回去，有處理等語 (本院上訴卷第130頁)。可知，證人
    戚秀國前後證述內容有不一之情形。而「會處理」與「有處
    理」一字之差，意思卻完全相反，不能排除證人有記憶混淆
    之情形。且本案經檢舉有人侵占私菸後，證人戚秀國亦涉嫌
    偽造文書，遭軍方調查，嗣經國防部高等軍事法院於94年12
    月15日判決無罪確定，有該法院95年3月1日函檢附判決書乙
    份可佐 (原審卷一第185頁)。可知，證人戚秀國於偵查中尚
    屬待罪之身，不無顧及己身利害而扭曲記憶之情形。證人梁
    國廣係戚秀國長官，於作證前不無受戚秀國認知之影響，而
    配合其證詞，其等上開證詞自有瑕疵，尚難遽採為不利於被
    告三人之認定。又本件93年6月11日搜索扣押筆錄，係由證
    人戚秀國記載走私未稅洋菸281箱，並經戚秀國及被告乙○○簽名其上，證人戚秀國當日已知被告乙○○有載走18箱私
    菸情事，如其主觀上認被告乙○○等人未將私菸載回，理應
    於筆錄上記明其事，釐清責任。然其卻於筆錄上為無保留之
    記載，益證其當時亦認定走私洋菸總數為281箱，已包含被
    告等人載走之18箱。
(五)證人即海巡第十二大隊大隊長黃郁程於偵查中證稱：281箱
    並不包括先前他載走的18箱等語 (他字卷第143頁)；嗣於本
    院上訴審證稱：當天現場沒有派專人在那邊清點香菸數量，
    當時安檢所弟兄有清點說299箱，我本人未清點等語 (本院
    上訴卷第124頁)。證人即台北機動查緝隊分隊長邱泰湘於偵
    查初時供證：「…局長說他聽說有短少18箱，要我找戚秀國
    問明有無短少情形，局長當時也知道是海巡隊拿走18箱，戚
    秀國當時坦承有短少情況，但他說那不是他拿的，後來93年
    6 月21日中午12點40分左右，局長直接到查緝隊，找我、戚
    秀國及二分隊分隊長梁國廣，戚秀國向局長說他沒有親眼看
    到私菸被載走，但他知道私菸被載走，他有提過有機動海巡
    隊、基隆海巡隊及澳底海巡隊，戚秀國說那些私菸是被強制
    搬走，他為了單位和諧不便阻止。」（見偵字第819號卷第
    26 頁），證人即基隆海巡隊隊員李繼材於偵審中到庭證述
    ：其接獲乙○○通知協助查緝漁船走私案件，便駕車搭載岸
    巡第一總隊機動組組長施昌祚、士官長邱圳益，於93年6月
    11日凌晨2、3時許抵達現場，同日9時許其見甲○○駕駛廂
    型車倒車停放在軍用大卡車左方，隨後士兵將查獲之走私香
    菸搬上廂型車，其與乙○○、甲○○、丁○○及3、4名士兵
    站在軍用大卡車後方，但不知為何要將查獲之走私香菸搬上
    廂型車，隨後其便至車內睡覺，約30分鐘後醒轉時，甲○○
    駕駛之廂型車已不在現場，乙○○及丁○○仍在現場，但即
    未再見甲○○駕駛返回現場，嗣後其在碼頭與吳萬春、黃郁
    程聊天時，有士兵向黃郁程回報走私香菸查獲總數為281箱
    ，當時吳萬春立即詢問：連同被載走之18箱走私香菸，應該
    為299箱，而該名士兵即答稱：是。又其先前曾參與多起查
    緝走私香菸案件，通常程序為每一品牌取樣4條，其中2條送
    海關化驗，另2條送地檢署，事後其取得立有十一號漁船違
    反菸酒管理法案件之移送書時，雖見其內記載數量為281箱
    ，但因非屬主辦單位，故縱知總數應為299箱，仍未詢問他
    人抑或予以更正等語，證人即海岸巡防總局北區巡防局督察
    專員吳萬春於偵審中結證：93年6月11日查緝立有十一號漁
    船之現場指揮官為臺北機動查緝隊負責人（即戚秀國），因
    該單位為主偵單位，其擔任宜蘭地區駐區督察，負責協助偵
    辦單位之勤務督察；立有十一號漁船清艙過程中，其在船席
    旁見1部廂型車倒車至走私香菸堆放處，由駕駛賓士車之2名
    海巡隊員（即乙○○、丁○○）與在旁之岸巡一二大隊弟兄
    一同搬運走私香菸至該部廂型車內，隨後其詢問搬運上車之
    走私香菸數量，弟兄回報為18箱，之後有士兵向黃郁程大隊
    長回報清點統計之走私香菸總數為281箱，嗣在岸巡一三大
    隊陳副大隊長將走私香菸載回臺北查緝隊部後，其確定總數
    為281箱；又其抵達現場時，剛開始搬運走私香菸，離開現
    場時，走私香菸均已載走，但該部載運18箱走私香菸之箱型
    車，確定並未返回現場等語，證人即岸巡一二大隊大隊長黃
    郁程於偵查中結證：其接獲勤務指揮回報臺北查緝隊查獲立
    有十一號漁船走私案件，便帶同二十餘名勤務前往支援，抵
    達現場時，岸巡一三大隊已派兵上船搬菸，其等則俟岸巡一
    三大隊士兵搬累時，輪流接手搬運，之後其接獲回報表示海
    巡隊欲將走私香菸載走，便詢問負責主偵之臺北機動查緝隊
    現場指揮官戚秀國，經戚秀國前往瞭解後表示，因查獲走私
    香菸數量過多，恐車輛無法載運，海巡隊表示欲協助搬運送
    往化驗，其才指示弟兄幫忙搬菸上車，並經弟兄回報搬運上
    車之總數為18箱，之後清點由岸巡一二大隊、岸巡一三大隊
    載回之走私香菸總數為281箱，但不包括被載走之18箱等語
    ，證人即岸巡一二大隊士兵李仲凱於偵審中結證：當日其擔
    任大溪第二安檢所值班，負責接電話，搬運過程中因有長官
    來電詢問數量，便下樓詢問負責清點之弟兄，最後勤務中心
    回報之數量為299箱；又其曾聽弟兄表示現場有十幾箱走私
    香菸被載走，故加總數量為299箱等語。惟證人戚秀國嗣後
    於原審結證稱：「（當天收到幾次回報？）很多次，而且回
    報的數目不太相同。有289、291、281、299箱等數目。」、
    「（原先被載走的18箱是否包括在回報的281箱之內？）我
    不確定。」、「（本案你們主偵之後，送驗如何處理？）因
    為本案不清楚如何送驗，本來以為乙○○會幫我送驗，後來
    他把菸送回來，我們就將全部私菸送海關。」、「（你不確
    定，為何記載總數量為281箱？）因為乙○○說他有處理，
    有載回來，而且過程中有聽說乙○○有把私菸載回來，我聽
    現場士兵說的，但是誰說的我不知道」等語（見原法院卷(二)
    第12-14、19頁）。而本件搜索扣押筆錄記載之應扣押之物
    為：「走私未稅洋菸281箱」，乃依現場清點之結果。可知
    ，上開證言中有提及299箱者，乃認為被告等載走18箱且未
    載回，乃自行加計18箱，而成為299箱，才會有回報數281、
    299之不同。惟上開證人戚秀國、邱泰湘、李繼財、李仲凱
    等之證述，均係聽聞而來，並非本人實際經手計算而得，其
    可信性已低。且證人戚秀國於偵查中另證稱：當時在場有一
    部岸巡12大隊大卡車，裝滿之後，我們要岸巡13隊大卡車支
    援，但在支援之前，廂型車即先行離開等語 (他字卷第164
    頁)；於原審證稱：當時現場很亂，也有不少買賣漁獲之車
    輛進出，有沒有與甲○○駕駛同型車輛進出，我不確定，但
    是很多廂型車進出等語 (原審卷二第12頁)。嗣於本院證稱
    ：乙○○通知我要載走私菸時，船上的私菸還在陸陸續續在
    搬，現場當時很亂等語 (本院更一卷第102頁)。而被告甲○○供稱其載走私菸後約10餘分鐘即載回，若然，當時碼頭上
    尚甚忙亂，多數海巡隊員尚須忙於將私菸自船上搬下堆放，
    未必即在堆菸處所逗留，且現場廂型車甚多，甲○○所駕廂
    型車僅載18箱，香菸重量很輕，如有載回，卸貨時間並不須
    很長，則多數人未看到被告甲○○有將私菸載回，亦不違常
    情。則上開證人未看見被告甲○○將私菸載回，不能排除係
    正忙於從事其他事務，致未看見，不能據以證明被告甲○○
    未將私菸載回。自不能僅憑少數士兵主觀上認定私菸未載回
    ，而擅自予以加計，據以認定私菸之數量。另證人即「立有
    十一號漁船」船長丙○○於本院證稱：香菸是在海上與大陸
    漁船走私過來的，數量不知道，是我們自己的船工搬運上船
    ，沒有點收，也沒有告訴我數量等語 (本院更二卷第199 頁
    )，亦不能證明走私洋菸有299箱之多。
(六)按私菸之鑑驗程序為每一品牌之香菸各取樣兩包，一包函送
    檢察官核准選任之鑑定人或鑑定機關，另一包則於獲案24小
    時內，連同獲案時蒐證照片（含漁船、車輛、密窩，證物堆
    放情形，人犯與證物合照）刑事案件移送書影本函送本總局
    ，有行政院海岸巡署海洋巡防總局92年9月24日洋局偵字第
    0920027391號函存卷可稽（見原審卷(二)第60頁），是查獲走
    私香菸採樣送驗僅須每一品牌兩包即可。被告等處理緝私業
    務有年，就此當知之甚稔，竟搬走18大箱，數量不少，固值
    非議。惟被告乙○○於本院供稱：當時軍方與我們爭主辦案
    件，與我們立場對立，軍方要將香菸載走，我們也希望能由
    我們主辦這件案子，將查獲的香菸載回移送法辦，因為我們
    只有一部廂型車，所以先載一車回去，我們載回去的目的，
    一方面是移送法辦，一方面是要抽樣送驗等語 (更一卷第28
    頁、29頁)。證人戚秀國於原審亦證稱：查緝過程中，一直
    都沒有確定主偵地位，直到早上的時候才確定等語 (原審卷
    二第11頁)，可知，被告乙○○指示載走18廂私菸之目的，
    係在爭取主偵權，且經戚秀國同意，是載走之際，尚不能據
    此認係有不法所有之意圖。再證人即岸巡一二大隊士兵傅冠
    澄於偵查中結證：93年6月11日凌晨6時許前往支援，陸續輪
    班休息後，其依指示前往排菸，當時有2位長官（經依照片
    指認為丁○○及乙○○）在抽查獲之其中一包走私香菸，其
    與學長趨前阻止，但該二名長官表示：若不抽，怎知是真菸
    或假菸後，仍持續抽菸，不久有部廂型車抵達，駕駛人（經
    依照片指認為甲○○）要求其等幫忙搬運走私香菸上車，其
    計算搬運上車之走私香菸數量為18箱，最後將所有走私香菸
    搬運上大卡車後，便回報有長官搬走18箱走私香菸等語，證
    人李繼材於偵查中亦結證：93年6月11日9時許，在士兵搬運
    查獲之走私香菸至甲○○駕駛之廂型車內時，其見地上排有
    一批走私香菸，其中1條已遭拆開，乙○○、甲○○、丁○○及3、4名士兵在軍用大卡車右後側抽菸，當時感覺奇怪，
    但並未細問等語。然此為被告乙○○、甲○○及丁○○三人
    所否認，且扣押之香菸均係完整密封，並無經拆卸開封之香
    菸，故上開證詞，並無相當佐證，亦不能資為不利於被告之
    證據。
(七)證人即本走私案檢舉人徐玉麟於原審證稱：「我休息的位置
    可以看到私菸堆放的位置，當天早上都有車輛在進出，包括
    漁民的車輛，因為現場沒有圍起封鎖線。我看到車輛把菸載
    走，是一輛廂型車，進出現場約4、5次，我覺得很奇怪。廂
    型車原本倒車進去停在香菸堆置的地方，就是一輛卡車旁邊
    ，然後一下子就開走，後來沒有多久，該輛廂型車又回來，
    不是停在原來的位置，是停在轉角處，我看到車門打開，有
    看到一些人在搬東西，但東西看不清楚，祇看到黑黑的，因
    為距離很遠，所以看不清楚。該車來回進出有3、4次，我的
    感覺是那輛車很奇怪，我看到搬東西的情況有2次，第1次是
    搬東西上車，第2次車子回來，又搬東西下車，搬完東西，
    車子又離開。整段期間該車進出3、4次，共約二、三十分鐘
    ，這段期間，還有私菸自船上搬下來。」云云（見原審卷二
    第152頁）。查證人徐玉麟是本走私案之檢舉人，依規定可
    依查獲私菸之數量計算，領取一定數額之檢舉獎金，查獲數
    量越多，獎金越高。則其對當日查獲之私菸數量，自較其他
    人為關心，而會特別聚焦於私菸搬進搬出之情形。當日既僅
    有被告甲○○所駕箱型車有運載私菸情形，衡情，其所見私
    菸搬下、搬上，自指被告甲○○的廂型車而言。另證人蕭獻
    盛於本院證稱：當天我在大溪釣魚，有釣客說，有漁船走私
    ，我本來想看看有無香菸可檢，結果也沒有什麼，我就要回
    去釣魚，我要走回防波堤釣魚，後面有停車場，有一輛廂型
    車開很快，差點撞到我，我就看車主一眼，----我看到他們
    從廂型車搬下與堆放在魚市場一樣的香菸下來 (指有以黑色
    防水袋包裏)，我看一下，就走回去釣魚。廂型車是白色，
    因為車子差點撞到我，我有看到等語 (本院上訴卷第126頁)
    ；另證人何貞哲於本院前審到庭指證：當天我八點多到大溪
    漁港，看到一堆一箱一箱的東西，外面包著黑色袋子，堆放
    在廁所旁邊，廁所在魚市場旁邊，後來我看到很多阿兵哥在
    搬東西，有卡車來載，其中有一台白色廂型車倒車進來，停
    在魚市場廁所旁邊，在那邊搬東西，後來那台車子又轉回來
    ，把那些東西再搬下車，二、三個人在搬，出去再回來的時
    間，一下子而已等語 (本院上訴卷第127頁)。上開二證人所
    證述白色廂型車，與被告甲○○當日所駕車輛相符，且僅有
    被告甲○○所駕該白色廂型車有載走私菸，私菸且用黑色塑
    膠袋包裏，不致有誤認情形，又上開二位證人所繪現場圖，
    並未指出與大卡車相對之位置，無從與被告乙○○、甲○○
    所繪比對，故二位證人上開證述，尚無顯不可信之情形，自
    應為有利於被告之認定。
(八)至於證人李碧玲、侯松谷於本院審理時到庭，證人李碧玲證
    稱其於93年6月間在海巡署台北機動查緝隊工作內容係編審
    ，北巡局的公務電話紀錄、程冠群要況報告及海尋署查案績
    效紀錄表等公文均係由制作，然就電話紀錄係由證人戚秀國
    回報而再由其向上級報告、要況報告，因其不在現場，不瞭
    解，所以數據都是主偵外勤單位向其回報，至於查案績效紀
    錄表只是給上級北巡局作績效紀錄等語（見本院96年7月11
    日審理筆錄第16-17頁），是證人李碧玲顯係文書紀錄，就
    文書內容之真實性並無權為查核。又證人侯松谷僅係就其辦
    過私菸採樣送驗之工作流程予以描述，均與本件待證事實無
    直接關聯，附此敘明。
六、綜上，檢察官之舉證，尚不能使本院確信本件查獲之私菸有
    達299箱，且其中18箱為被告三人侵占之事實，本件尚有合
    理之懷疑，本於罪疑唯輕法則，自應為有利於被告三人之認
    定，即不能證明被告三人有侵占走私洋菸18箱之事實。
七、原審疏未詳為勾稽上情，遽為被告三人罪刑之諭知，認事用
    法尚有違誤。被告三人上訴，否認犯罪，請求撤銷改判，核
    有理由，應由本院將原判決撤銷，改諭知被告三人無罪之判
    決。
據上論斷，應依刑事訴訟法第369條第1項前段、第364條、第301
條第1項，判決如主文。
本案經檢察官侯千姬到庭執行職務。
中    華    民    國    98    年    2    月    26    日
                  刑事第十七庭  審判長法  官  趙功恆
                                      法  官  陳憲裕
                                      法  官  陳世宗
以上正本證明與原本無異。
如不服本判決，應於收受送達後10日內向本院提出上訴書狀，其
未敘述上訴之理由者並得於提起上訴後10日內向本院補提理由書
（均須按他造當事人之人數附繕本）「切勿逕送上級法院」。
                                      書記官  魏汝萍
中    華    民    國    98    年    2     月    26    日


司法院資訊處製作；財團法人民間司法改革基金會備份。
